臺灣高等法院刑事裁定
111年度抗字第1767號
抗  告  人  臺灣新竹地方檢察署檢察官
受  刑  人  黃鎧  


上列抗告人因對受刑人聲請撤銷緩刑案件，不服臺灣新竹地方法
院中華民國111年9月29日裁定（111年度撤緩字第125號），提起
抗告，本院裁定如下：
    主  文
抗告駁回。                                             
    理  由
一、原裁定意旨略以：
(一)本件受刑人前因妨害秩序案件，經臺灣新竹地方法院（下稱
    原審法院）於111年2月25日以110年度原訴字第63號判決判
    處有期徒刑6月，如易科罰金，以新臺幣1千元折算1日，緩
    刑2年，緩刑期間付保護管束，並應於緩刑期間內接受法治
    教育課程2場次，已於111年4月11日確定在案，此有上開刑
    事判決及本院被告前案紀錄表在卷可稽，堪以認定。
(二)又上開判決確定後，臺灣新竹地方檢察署檢察官傳喚受刑人
    應於111年5月12日上午10時到案執行保護管束，並於111年4
    月28日對受刑人戶籍地址即新竹縣○○鎮○○街00巷00號4樓寄
    存送達該執行傳票，惟受刑人並未按期到案執行保護管束，
    該署檢察官復於111年5月25日函請新竹縣政府警察局竹東分
    局派員送達應到日期為111年6月14日上午9時30分之執行傳
    票並查訪受刑人是否現居該戶籍址，經竹東分局警員於111
    年6月6日上午10時30分，前往受刑人上開戶籍地址查訪結果
    ，查無聯絡受刑人之方法，受刑人之父黃凌杰居住該址，但
    未提供受刑人之聯絡方法，而經警員送達執行傳票，雖由受
    刑人之父收領，但拒絕在送達證書簽名、蓋章或按指印，由
    送達人在其上記明「父親黃凌杰表示兒子甲○已經很久沒回
    家，也不清楚他去哪裡」，又經該署於111年5月17日、111
    年7月6日撥打受刑人電話，其號碼已成空號等情，有臺灣新
    竹地方檢察署送達證書、111年5月25日竹檢介執公111執保1
    00字第1119019615號函、受保護管束人查訪紀錄報告表、公
    務電話紀錄、戶役政連結作業系統查詢受刑人之個人基本資
    料在卷可稽，並經原審法院向新竹地方檢察署調取111年度
    執保字第100號執行卷宗核閱無誤，亦堪認定。
(三)而按依一定之事實，足認以久住之意思，住於一定之地域者
    ，即為設定其住所於該地，為民法第20條所明定，是我國民
    法關於住所之設定，兼採主觀主義及客觀主義之精神，必須
    主觀上有久住一定地域之意思，客觀上有住於一定地域之事
    實，該一定之地域始為住所，故住所並不以登記為要件；戶
    籍法為戶籍登記之行政管理規定，戶籍地址乃係依戶籍法所
    為登記之事項，並非為認定住所為唯一標準（最高法院93年
    度台抗字第393號民事裁定意旨參照）。故倘事實上應受送
    達人未居住戶籍地，且查無實際住居處所即屬所在地不明，
    即不得認對其戶籍地之送達為合法（最高法院102年度台上
    字第1687號刑事判決意旨參照）。又刑事訴訟法第55條第1
    項前段固規定：被告為接受文書之送達，應將其住所、居所
    或事務所向法院或檢察官陳明。然揆諸同法第57條規定：應
    受送達人雖未陳明送達處所，而其住所、居所或事務所為書
    記官所知者，亦得向該處送達之；同法第59條規定：被告住
    、居所、事務所及所在地不明者，得為公示送達。是足見受
    刑人未陳明受送達處所，並不因此解免法院、檢察官應合法
    送達訴訟文書之義務。查依前揭警方至受刑人戶籍地址送達
    執行傳票及實地查訪結果，送達警員雖將傳票交與受刑人之
    父收領，但受刑人之父拒絕在送達證書簽名、蓋章或按址印
    ，並表明受刑人已經很久未回家，也不知其去向，亦未能提
    供受刑人之聯絡方法，可知受刑人事實上並未居住在戶籍地
    ，且受刑人之父已不知其去向，亦無聯絡受刑人之方法，顯
    然無法轉交該執行傳票或轉知其內容甚明。由上，足見受刑
    人對於檢察官傳喚其應到案執行保護管束一事，因未收受傳
    票，應不知情。是受刑人有無故意違反保護管束應遵守事項
    之主觀意思，實非無疑。則基於刑法之謙抑性、最後手段性
    ，撤銷緩刑之宣告攸關受刑人是否應受執行刑罰，涉及人身
    自由之保障，於未陳報住居所，與撤銷緩刑而應執行刑罰間
    之連結判斷上自須謹慎為之。本件受刑人既未實際居住在上
    開戶籍地址，而戶籍登記之地址，不能據為認定住所之唯一
    標準，已如前述，則臺灣新竹地方檢察署檢察官逕將上開執
    行傳票送達於受刑人之戶籍地址，此舉是否發生合法送達之
    效力，已非無疑；且受刑人雖未陳報住居所，然其若確實合
    於住居所或所在地不明之情形，尚非不得以公示送達之方法
    為合法送達，惟觀諸卷內相關資料，並未見檢察官曾有以公
    示送達之方式，通知受刑人到案執行保護管束。
(四)綜上所述，上開執行傳票送達之合法性既有疑義，自難逕以
    受刑人未到案執行保護管束，即認其行為違反保安處分執行
    法第74條之2第2、4、5款之情形而情節重大，且臺灣新竹地
    方檢察署檢察官亦未提出其他事證或具體理由說明受刑人有
    何足認保護管束處分已不能收效，而有執行刑罰必要之情事
    ，且所提事證亦不足以認定受刑人有違反刑法第74條第2項
    第1款至第8款所定負擔情節重大，足認原宣告之緩刑難收其
    預期效果，而有執行刑罰必要之情事。是該署檢察官依保安
    處分執行法第74條之3第1項、刑法第75條之1第1項第4款規
    定，聲請撤銷對受刑人原宣告之緩刑，尚乏依據，本件聲請
    為無理由，應予駁回。
二、抗告意旨略以：
(一)本件受刑人於偵審程序中，均以其戶藉地址為送達地，受刑
    人亦均按時出庭應訊，並未陳報其他居所地址，且上開110
    年度原訴字第63號刑事判決亦以該址為送達地址，經寄存送
    達後，業已確定，此亦為原裁定所認是。
(二)又該地址為受刑人家屬（父、姐、弟等）一同設籍且共同居
　　住之處所，受刑人之未成年子女黃Ｏ恩仍設籍於該處，有該
　　全戶戶籍資料足稽，該地址為受刑人之住所無疑。臺灣新竹
    地方檢察署於111年4月28日送達之執行傳票業已合法送達且
    生效，不因以嗣後警方查訪受刑人之父片面之詞之說詞即否
    定寄存送達之效力，似有倒果為因之嫌。且刑事訴訟法第59
    條規定之公示送達，乃法律上視為已經送達，並非真實送達
    ，縱本署公示送達，依原裁定見解，受刑人仍無從得知本署
    傳喚，則判決所宣告之保護管束及法治教育，僅需受刑人不
    陳報地址、其家屬不同意收受本署傳票，即無法執行(執行
    保護管束傳喚未到無法律依據可拘提、通緝）又無法撤銷緩
    刑，則原判決所宣告之保護管束併法治教育主文豈不形同虛
    文？且如若如是認，則上開判決以同一地址為寄存送達，是
    否亦應認尚未確定，不應執行？況緩刑乃原法院為使受刑人
    予以自新機會，並使其謹言慎行，建立尊重法治之正確觀念
    ，故而同時告緩刑期内付保護管束，以期在臺灣新竹地方檢
    察署觀護人之輔導下導正受刑人之行為、觀念，而保護管束
    本應至臺灣新竹地方檢察署報到否則無法執行，惟受刑人明
    知案件已判決待執行，若住所或送達地址變更，本應將其住
    居所或事務所向法院或檢察官陳明而未為之，其家屬亦不願
    將傳票轉交受刑人，亦稱不知如何聯絡，臺灣新竹地方檢察
    署已傳喚、命警查訪、電聯，盡所有可能通知仍受刑人仍聯
    繫未果，可知受刑人並無選擇保護管束及法治教育課程之意
    願，原判決宣告之緩刑已難收預期效果等語。
三、按受保護管束人在保護管束期間內，應服從檢察官及執行保
    護管束者之命令；如有違反，情節重大者，檢察官得聲請撤
    銷保護管束或緩刑之宣告，保安處分執行法第74條之2 第2
    款、第74條之3 第1 項固有明定。惟上開所謂「服從命令」
    ，自以知悉命令之內容為前提，始有服從與否之論斷，如該
    應服從之命令未經合法送達，致無法知悉命令內容時，自無
    違反該款所定應遵守事項可言。準此，所謂違反檢察官及執
    行保護管束者之命令情節重大之前提，當以受保護管束人確
    已收受檢察官及執行保護管束者命令之通知，或處於得知悉
    之狀態而仍不予遵守而言。又按刑事訴訟文書之送達，雖得
    依刑事訴訟法第62條準用民事訴訟法第138 條之規定為寄存
    送達，然民事訴訟法第138 條所規定之寄存送達，限於不能
    依同法第136 條及第137 條之規定行送達者，始得為之。設
    其送達之處所，雖原為應受送達人之住居所、事務所或營業
    所，而實際上已變更者，該原住居所、事務所或營業所，即
    非應為送達之處所，自不得於該原處所為寄存送達。再依一
    定之事實，足認以久住之意思，住於一定之區域者，即為設
    定其住所於該地，為民法第20條所明定。是主觀上有久住一
    定區域之意思，客觀上有住於一定區域之事實，該一定之區
    域即為住所，並不以登記為要件。至戶籍法為戶籍登記之行
    政管理規定，戶籍地址乃係依戶籍法所為登記之事項，並非
    認定住所之唯一標準。
四、經查：
(一)本件受刑人前因妨害秩序案件，經原審法院以110年度原訴
    字第63號判決判處有期徒刑6月，如易科罰金，以新臺幣1千
    元折算1日，緩刑2年，緩刑期間付保護管束，並應於緩刑期
    間內接受法治教育課程2場次，於111年4月11日確定，有該
    案刑事簡易判決及本院被告前案紀錄表（見111年度撤緩字
    第125號卷第9至13頁、本院卷第31至32頁）在卷可考。而該
    案確定後經移送執行，臺灣新竹地方檢察署（下稱新竹地檢
    署）檢察官乃依受刑人之戶籍地址「新竹縣○○鎮○○里00鄰○○
    街00巷00號4樓」寄發執行傳票，並於111年4月28日寄存於
    新竹縣政府警察局竹東分局竹東派出所以為送達，通知受刑
    人應於111年5月12日上午10時至新竹地檢署報到執行保護管
    束，然受刑人未遵期到案，嗣新竹地檢署檢察官於111年5月
    25日函請新竹縣政府警察局竹東分局派員送達應到日期為11
    1年6月14日上午9時30分之執行傳票並查訪受刑人是否現居
    該戶籍址，經新竹縣政府警察局竹東分局員警於111年6月6
    日上午10時30分，前往受刑人上開戶籍地址查訪，受刑人之
    父黃凌杰居住該址，員警查無聯絡受刑人之方法，經詢問受
    刑人家人有無受刑人之聯絡方法，受刑人家人未提供，又經
    員警送達應到日期為111年6月14日上午9時30分之執行傳票
    ，由受刑人父親收領，但未於送達證書簽名、蓋章或按指印
    ，送達人即員警在送達證書上填記：「父親黃凌杰表示兒子
    甲○已經很久沒回家，也不清楚他去哪裡」，另新竹地檢署
    分別於111年5月17日、111年7月6日撥打受刑人手機號碼，
    其號碼已成空號等情，有新竹地檢署送達證書、新竹地檢署
    111年5月25日竹檢介執公111執保100字第1119019615號函、
    受保護管束人查訪紀錄報告表、新竹地檢署公務電話紀錄、
    戶役政連結作業系統查詢受刑人之個人基本資料（見111年
    度撤緩字第125號卷第15至25頁）在卷可稽，可認抗告人傳
    喚受刑人應於指定日期到案執行保護管束當時，受刑人並未
    實際居住於戶籍地，其住居所實際上已變更，參照前揭說明
    ，本件執行傳票寄存送達於受刑人上開處所之警察機關，顯
    與民事訴訟法規定之寄存送達要件有違，尚不生合法送達之
    效力，自難認受刑人已有收受執行命令送達之通知。 
(二)再者，被告為接受文書之送達，應將其住所、居所或事務所
    向法院或檢察官陳明，刑事訴訟法第55條第1項前段定有明
    文，然揆諸同法第57條規定：應受送達人雖未陳明送達處所
    ，而其住所、居所或事務所為書記官所知者，亦得向該處送
    達之；同法第59條規定：被告住、居所、事務所及所在地不
    明者，得為公示送達。是足見受刑人未陳明受送達處所，並
    不因此解免法院、檢察官應合法送達訴訟文書之義務，亦殊
    無逕以受刑人遷移住居處所不為陳報，擬制其捨棄意見陳述
    權利之理。又戶籍地址乃係依戶籍法所為登記之事項，並非
    認定住所之唯一標準，已如前述，雖受刑人與其家屬一同設
    籍該址，惟新竹地檢署檢察官因受刑人未於111年5月12日上
    午10時至新竹地檢署報到，於111年5月17日撥打受刑人手機
    號碼，知悉該號碼為空號，對於受刑人是否收領執行傳票已
    有疑慮，因而函請新竹縣政府警察局竹東分局員警依刑事訴
    訟法第61條規定送達應到日期為111年6月14日之執行傳票，
    並進行查訪確認受刑人是否現居該址，是新竹地檢署檢察官
    已進一步究明前開應到日期為111年5月12日執行傳票之領取
    情況，併予查明受刑人是否仍然居住在該址，經受刑人家人
    告知受刑人已有段時間未居住於戶籍地，且其不知受刑人所
    在之受刑人應受送達處所不明之情形，本應以公示送達為送
    達方法，始謂適法。檢察官以受刑人未曾陳報其變更住居所
    地，與家人一同設籍該址並共同居住，於111年4月28日送達
    之執行傳票業已合法送達且生效之主張，容有誤解，洵無可
    採。至抗告意旨所稱受刑人偵審程序均按時出庭，刑事判決
    亦以該址為送達地址，經寄存送達後，業已確定等語，然受
    刑人於偵審程序均按時出庭應訊，未曾抗辯斯時其未住居於
    該址，主張上開刑事判決未合法送達，衡情受刑人偵審程序
    及刑事判決送達之時，應已至新竹縣政府警察局竹東分局竹
    東派出所或透過其他途逕收受開庭通知傳票及刑事判決，核
    與本件執行命令之送達情形有異，併予敘明。
五、綜上所述，本件執行命令既未合法送達予受刑人，受刑人當
    無從知悉命令內容而服從之，自難謂其有違反檢察官及執行
    保護管束者之命令，且情節重大而足認保護管束處分、原宣
    告之緩刑已難收預期效果，而有執行刑罰必要之情形。準此
    ，原審法院裁定駁回檢察官聲請撤銷受刑人之緩刑宣告，經
    核於法並無不合。抗告意旨猶執前詞，指摘原裁定不當，為
    無理由，應予駁回。
據上論斷，應依刑事訴訟法第412 條，裁定如主文。　　
中　　華　　民　　國　　111 　年　　11　　月　　30  　日
                  刑事第十二庭  審判長法  官  陳如玲
　　　　　　　　　                    法  官  蔡如惠
　　　　　　　　　                    法  官  廖建瑜
以上正本證明與原本無異。
不得再抗告。
                                      書記官  邵佩均
中　　華　　民　　國　　111 　年　　11　　月　　30　　日